【裁判字號】    89,上易,1605
【裁判日期】    891012
【裁判案由】    詐欺
【裁判全文】
臺灣高等法院臺南分院刑事判決          八十九年度上易字第一六五號  Ａ
      上  訴  人
      即  被  告  甲  ○  ○
右上訴人因詐欺案件，不服臺灣臺南地方法院八十八年度易字第二０一七號中華民國
八十九年八月十日第一審判決（起訴案號：臺灣臺南地方法院檢察署八十八年度偵字
第一一００號），提起上訴，本院判決如左：
      主      文
原判決撤銷。
甲○○無罪。
      理      由
一、公訴意旨略以：被告甲○○與同案被告鍾書生（由原審法院通緝中另結）共同意
    圖為自己不法之所有，於民國八十七年五月二十七日，在臺南市○○路○段六０
    三號三樓，以鍾書生為代理人，佯稱欲將被告所有坐落於臺南縣永康市○○段五
    七一之十八號土地，出賣予告訴人乙○○，總價計新台幣（下同）二十萬四千一
    百八十七元，由其子陳和章交涉，陳和章不疑有他，因而陷於錯誤，於當日先交
    付十五萬六千元與代理人鍾書生，並約定餘款四萬八千一百八十七元於所有權移
    轉登記完成後三日內付清。詎買賣成立後，被告及鍾書生一再藉故拖延交付辦理
    土地所有權移轉登記資料，嗣告訴人至臺南縣永康地政事務所申請土地登記簿謄
    本，查得上開土地所有權已於同年六月二十六日移轉登記予鍾書生，告訴人雖一
    再對被告及鍾書生質疑此事，皆置之不理，告訴人始知受騙，因認被告與鍾書生
    共同涉有刑法第三百三十九條第一項之詐欺取財罪嫌云云。
二、公訴人認上訴人即被告甲○○共同涉犯詐欺取財罪嫌，無非以右揭事實，業據告
    訴人乙○○指訴歷歷，且據告訴代理人陳和章證述交易情節綦詳，並與證人即該
    筆交易之代書王建和證述相符，復有告訴人所提之買賣契約書一份及該土地之土
    地登記簿謄本一份為證等情為主要論據。
三、訊據被告坦承其所有坐落於臺南縣永康市○○段五七一之一八號土地，於八十七
    年六月十日另外與鍾書生簽訂買賣契約，同年月十八日送件，同年月二十六日移
    轉登記給鍾書生等情，惟辯稱：原來其所有八筆土地賣給鍾書生，右開這一筆土
    地是鍾書生與告訴人談的，鍾書生找其簽約，其不同意，後來鍾書生說八筆土地
    過戶給他，他再將其中該筆土地過戶給告訴人，才叫其過來簽名，其簽名係用其
    名義與告訴人訂立右開土地之買賣契約，該土地其與告訴人於八十七年五月二十
    七日訂約後，同年六月十日還訂約賣給鍾書生，因其是地主才簽名，其太相信鍾
    書生，疏忽才造成此事等語。
四、按犯罪事實應依證據認定之，無證據不得推定其犯罪事實；又不能證明被告犯罪
    者，即應諭知無罪之判決，刑事訴訟法第一百五十四條、第三百零一條第一項分
    別定有明文。次按認定不利於被告之事實，須依積極證據，苟積極證據不足以為
    被告不利之認定時，即應為有利被告之認定，更不必有何有利之證據，有最高法
    院三十年上字八一六號判例可資參照。又刑法第三百三十九條第一項詐欺罪之成
    立，以意圖為自己或第三人不法所有，以詐術使人將本人或第三人之物交付為要
    件。所謂以詐術使人交付，必須被詐欺人因其詐術而陷於錯誤，若其所用方法，
    不能認為詐術，亦不致使人陷於錯誤，即不構成該罪，亦有最高法院四十六年台
    上字第二六０號判例足資參照。
五、經查，被告所有坐落於臺南縣永康市○○段五七一之一八號土地，於八十七年五
    月二十七日，由鍾書生（買賣契約書載為鐘書生）擔任出賣人即被告之代理人與
    承買人即告訴人乙○○訂立土地買賣契約書，有該買賣契約書影本一份附於偵查
    卷（第三頁）足憑；而被告將其所有前開大灣段五七一之一八號土地一筆及其所
    有另七筆土地即同段五七一之一三、五七一之一五、五七０、五七０之二、五七
    ０之三、五七０之四、五七０之五號土地，於同年六月十日以其為出賣人與承買
    人鍾書生訂立土地買賣所有權移轉契約書，並於同年六月十八日送件，同年六月
    二十六日辦畢所有權移轉登記，將前開大灣段五七一之一八號土地移轉登記與鍾
    書生，亦有該買賣所有權移轉契約書影本一份及前開大灣段五七一之一八號土地
    移轉登記與鍾書生之土地登記簿謄本影本一份附於偵查卷（第五頁、第八六頁至
    第八八頁）可稽，足見前開大灣段五七一之一八號土地，被告先與告訴人訂立買
    賣契約書後，再與鍾書生訂立賣賣所有權移轉契約書，並辦畢該地所有權移轉登
    記與鍾書生，被告顯係一地兩賣。惟被告於偵查中供稱：「我沒與他（指告訴人
    ）這件買賣。」「（這件合約是你簽約的（提示）？）名字不是我簽的。」「（
    有與告訴人接洽？）沒有，我在大灣段有五七一之一三、五七一之一五、五七０
    、五七０之二、五七０之三、五七０之一八、五七０之四、五七０之五等八筆，
    這八筆都是相連接，我不可能只賣系爭這筆土地。」「（鍾書生現在何處？）我
    也在找他，我並沒委託他處理這件買賣。」等語；於原審審理時供稱：「八十七
    年五月二十七日，我們在鍾書生辦公室，當天有鍾書生、陳和章及另一不詳姓名
    男子在他辦公室，之後他們請小姐叫我過去的，因本件土地我原本就要賣給鍾書
    生，鍾書生邀我過去，是要確認我是地主，他問我說要把其他一塊土地賣給乙○
    ○，我向鍾書生說這塊地本來就要賣給你的，等到過完戶後，你再去處理，另因
    鍾書生已和陳和章談好了，所以叫我過去確定我是地主，當初約定是口頭說而已
    。」「（第一次拿到買賣契約是寫給何人？）後來鍾書生拿買賣契約書給我，是
    由我為出賣人，但買受人成為乙○○，和解契約條件我不滿意，所以我沒蓋章，
    因乙○○部分我沒有同意，所以我按與鍾書生的協議，過戶給鍾書生。」等語；
    於本院審理時供稱：「（八十七年五月廿七日你有沒有跟乙○○的代理人簽訂買
    賣契約將坐落台南縣永康市○○段五七一之十八號土地以新台幣二十萬四千一百
    八十七元賣給乙○○？）原來八筆土地賣給鍾書生，就這一筆是鍾書生和乙○○
    談的，鍾書生找我簽約，我不同意，後來鍾書生說八筆過戶給他，他再將其中一
    筆過戶給乙○○，才叫我過來簽名。」「（你過來簽的名是用你的名義和乙○○
    訂買賣契約？（提示並告以要旨）沒有意見。」「（後來這筆土地在八十七年六
    月十日另外你和鍾書生簽約在六月十八日送件，六月二十六日移轉登記給鍾書生
    ？（提示土地登記簿謄本）是。」「（你在五月廿七日已經就該土地訂約，為什
    麼六月十日還要訂約賣給鍾書生？）我是地主所以才簽名的，我太相信鍾書生，
    疏忽才會造成這件事。」等語。足見被告原本是要將其所有將上開大灣段五七一
    之一八號土地一筆及另七筆即同段五七一之一三、五七一之一五、五七０、五七
    ０之二、五七０之三、五七０之四、五七０之五號共八筆土地賣給鍾書生，俟辦
    畢所有權移轉登記與鍾書生後，再由鍾書生將鍾書生與告訴人談妥之上開大灣段
    五七一之一八號土地一筆辦理所有權移轉登記給告訴人，此從上開大灣段五七一
    之一八號土地一筆之賣賣，係由鍾書生擔任出賣人即被告之代理人與承買人即告
    訴人乙○○訂立土地買賣契約書；而被告將其所有前開五七一之一八號一筆及另
    七筆同段五七一之一三、五七一之一五、五七０、五七０之二、五七０之三、五
    七０之四、五七０之五號共八筆土地出賣給鍾書生，係由被告與鍾書生訂立土地
    買賣所有權移轉契約觀之，被告上開供述，非無可採。雖告訴人之子亦為其代理
    人陳和章於偵查中指稱上開大灣段五七一之一八號土地之買賣係被告委託鍾書生
    全權處理等語；於原審審理時指稱：「當初我買土地時，知道這筆土地是甲○○
    名下，也知道甲○○和鍾書生是龍記公司的股東，我之前和鍾書生連絡，土地是
    甲○○名下，可不可以賣給我。當天我帶一個代書要去簽約時，鍾書生在另一個
    辦公室，甲○○也知道，甲○○說土地是公司的，要由鍾書生當代理人，既然甲
    ○○已同意土地要賣給我，應將土地留給我，為何又過戶給鍾書生，我認為他們
    有騙我：：：。」等情（見原審卷第一０九頁），縱使被告知道要將上開大灣段
    五七一之一八號土地賣給告訴人，並委託鍾書生為代理人全權處理，惟並無積極
    證據足資證明被告係施以詐術，使告訴人陷於錯誤，而與被告簽訂該土地買賣契
    約書，當日並先交付十五萬六千元給被告之代理人鍾書生，尚難論被告以詐欺取
    財罪。又上開大灣段五七一之一八號土地，被告於八十七年五月二十七日先與告
    訴人簽訂買賣契約書，其後於同年月十日再與鍾書生訂立土地買賣所有權移轉契
    約書，並於同年六月十八日送件，同年六月二十六日辦畢移轉登記，將該土地移
    轉登記與鍾書生，致被告無法將該土地移轉登記與告訴人，此應屬債務不履行問
    題，告訴人應循民事途徑解決，茲被告業與告訴人成立和解，賠償告訴人十五萬
    六千元，有和解書一份附於本院卷可參，自不得僅因事後債務不履行之客觀結果
    ，推測被告於與告訴人簽訂上開土地買賣契約書之初即存有詐欺取財之主觀犯意
    ，尚難認被告有為自己不法所有之意圖，施用詐術使告訴人將前開價金交付被告
    。此外復查無其他積極證據足資證明被告有詐欺取財犯行，揆諸前開判例，尚屬
    不能證明被告犯罪。原審疏未詳查，遽對被告論罪科刑，尚有未合。被告上訴稱
    其是太相信鍾書生才把證件都交給他，不知道他為什麼沒有過戶給告訴人等語，
    固無可取，惟原判決既有可議，自屬無可維持，應由本院將原判決予以撤銷改判
    ，以不能證明被告犯罪，為被告無罪判決之諭知。
據上論結，應依刑事訴訟法第三百六十九條第一項前段、第三百六十四條、第三百零
一條第一項，判決如主文。
本案經檢察官李傳來到庭執行職務。
中    華    民    國      八十九      年      十      月      十二      日
                                  臺灣高等法院臺南分院刑事第二庭
                                      審判長法官  游    明    仁
                                            法官  林    永    茂
                                            法官  陳    清    溪
右正本證明與原本無異。
不得上訴。
                                      法院書記官  嚴    巧    花
中    華    民    國      八十九      年      十      月      十六      日


司法院資訊處製作；財團法人民間司法改革基金會備份。
